臺灣高等法院臺中分院民事判決　　　　　94年度智上字第19號
上　訴　人　德保有限公司
法定代理人　丙○○
訴訟代理人　林世祿律師
複 代理 人　甲○○
被 上訴 人　喬利鋼鐵工業股份有限公司
兼　法　定
代　理　人　戊○○
被 上訴 人　己○○
前列三人共同
訴訟代理人　林玲珠律師
前列三人共同
複 代理 人　乙○○
　　　　　　王俊凱律師
上列當事人間侵權行為損害賠償事件，上訴人對於中華民國94年
8月31日臺灣南投地方法院92年度訴字第511號第一審判決提起上
訴，本院於96年2月6日言詞辯論終結，判決如下：
    主  文
上訴駁回。
第二審訴訟費用由上訴人連帶負擔。
    事實及理由
壹、本件經本院審理結果，認為原判決認事用法均無不合，應予
    維持，並引用原判決之理由及證據。（如附件）
貳、上訴意旨以：
 一 按原審判決採國立中央大學94年７月20日、25日專利鑑定報
    告為據，而判決上訴人敗訴，然中央大學所為之鑑定報告，
    顯有所失，實不宜遽採之：
  (一)上訴人專利之主要特徵係「鋼板設多處高起緣之左右兩側導
    引槽及搭接方便之預留置留空間及搭接部，而該搭接部之二
    側頂緣則分別設有圓弧凹槽，俾形成浪板搭接處之扣接結構
    ，可使本創作之搭接為一體，可防止水份滲透，而由導引槽
    排出，達到一種可節省施工時間及減少材料浪費及防止水份
    滲透產生滴水之功效」。
  (二)故94年7月20日之隔熱浪板鑑定報告第3頁及94年7月25日隔
    熱浪板結構之改良鑑定報告第4頁，就「導引槽空間」條件
    ，即非上訴人專利所述之特徵或要件。
  (三)而上開鑑定報告就待鑑物已認「上層材設多處高起緣之左右
    兩側導引槽及搭接方便之預留置留空間及搭接部，而該搭接
    部之二側頂緣則分別設有圓弧凹槽，俾形成浪板搭接處之扣
    接結構」（見94年７月25日隔熱浪板結構之改良鑑定報告第
    6頁表格第6欄），此均與上訴人專利之特徵及對應要件相符
    ，焉能謂無侵害上訴人之專利呢？
  (四)原鑑定卻認待鑑物扣接後之導引槽為「至少一側」，然在鋼
    板部份已認待鑑物高起緣之左右設兩側導引槽，而鑑定人所
    稱「至少一側」實太過含糊，究搭接後為單側或雙側導引槽
    實待明確認定。
  (五)而原鑑定既已就「導引槽空間」之高度予以測量，即可就圖
    面進行搭接，以明待鑑物導引槽空間為單側或雙側，且依鑑
    定結論此關乎本案待鑑物是否侵害上訴人之專利，原鑑定卻
    疏於此，實有未竟之失。
  (六)94年７月25日鑑定報告第10頁，鑑定人復稱「若原告可以另
    行舉證待鑑物高起緣兩側皆具有"導水槽空間"，則待鑑物適
    用均等論原則」（見表4均等論分析結果），然 89年保全證
    據時並未扣得隔熱浪板，但被上訴人喬利公司於保全證據程
    序前（85年間）曾將系爭浪板售予庚○○搭建門牌號碼為彰
    化縣芬園鄉○○路○段720號鐵架房屋，而此案上訴人亦獲判
    決勝訴確定，後上訴人與庚○○達成和解，而未拆除，故可
    由庚○○房屋上隔熱浪板查明被上訴人產品究為單側導引槽
    或雙側導引槽。
  二上訴人於另案與第三人莊鎮鋼板有限公司（以下簡稱莊鎮公
    司）違反專利法案件中，莊鎮公司聲稱其鋼板係向被上訴人
    喬利公司所購買，並提出發票為證，而該鋼板由台灣科技大
    學鑑定為侵害上訴人之專利權，該鑑定報告內附圖3.３照片
    可見鋼板二側均有導引槽，且無論導引槽空間條件如何，均
    可形成雙側導引槽，顯見原鑑定之鑑定結論實有謬誤，被上
    訴人莊鎮公司生產之鋼板侵害上訴人所有新型第106273號專
    利權應可認定。
  三本件第一審上訴人並未委任律師，不明訴訟程序，且原審所
    採鑑定報告中復稱「若原告可以另行舉證待鑑物高起緣兩側
    皆具有"導水槽空間"，則待鑑物適用均等論原則」，故亦應
    給予上訴人可另行舉證之機會，否則有失公平。況原鑑定報
    告所稱「至少一側」導引槽何義？亦有待釐清，而民事訴訟
    法第 447條第1項但書之第3款「對於在第一審已提出之攻擊
    或防禦方法為補充者」即可提出新攻防方法，及同條項第 6
    款「如不許其提出顯失公平者」，故就此補充之鑑定方法如
    不許上訴人為之，實不公平，亦難釐清本案之疑點。
  四爰聲明：(一)原判決廢棄。(二)被上訴人等應連帶給付上訴人新
    台幣 (下同) 168 萬1680元，及自起訴狀繕本送達翌日起至
    清償日止，按年息百分之5計算利息。(三)願供擔保准予假執
    行。
參、上訴人雖主張，中央大學的鑑定報告中關於被上訴人之浪板
    僅具一側「導引槽空間」之結論有謬誤等語。但查：依照上
    訴人之專利說明書之第三圖及第四圖所示，係於高起緣左、
    右兩側形成兩側之「導引槽空間」方有將水份排出隔熱浪板
    之功能；而所謂「導引槽空間」係指隔熱浪板以疊置覆蓋方
    式搭接為一體時，形成於兩隔熱浪板之間的空間，有別於專
    利說明創作說明書 (3)之「導引槽」，且形成「導引槽空間
    」之條件係以未發泡之浪板搭接在發泡之浪板上，有發泡之
    肩部高度大於未發泡浪板之肩部高度才會形成兩導引槽空間
    ；又依專利說明書 (4)第12、13行所述：「本創作之高起緣
    兩側均設有凹形導引槽，可防止單邊或無法將水導出」，及
    創作說明 (3)第1行至第4行所述，系爭專利案於鋼板設置導
    引槽之目的，顯係在使隔熱浪板搭接一體後能於高起緣兩側
    皆形成「導水槽空間」以改善習用 (即新型第00000000號)
    之缺點，是此專利案應於高起緣兩側「同時」存在「導引槽
    空間」，方有比習用技術有效果增進 (參第三圖、第四圖)
    。系爭浪板於二片搭接後，確實僅有一導引槽空間，此有國
    立中央大學94年7月20日專利鑑定報告所附圖七之照片為憑(
    本院卷 87頁)，明顯與本件專利於二片浪板搭接後有二導引
    槽空間不同 (本院卷88、89頁），故系爭浪板核屬習用技術
    ，並無侵害上訴人專利。又該校 94年7月25日之鑑定報告，
    係就保全證據之照片為鑑定，並非就實物為鑑定，當然無法
    做出二片浪板搭接後之圖片，上訴人以此指摘國立中央大學
    鑑定報告有疏失，並無足取。
肆、又本件鑑定前，原審曾於 94年2月21日會同兩造及鑑定人至
    被上訴人喬利公司之工廠進行勘驗，當時上訴人法定代理人
    表示：「現在被告生產的浪板沒有侵害我的專利‧‧‧這二
    台機器（浪板成型機）只要稍作修改就可以做不同的浪板，
    我請求現場取樣與保全證據的照片一併鑑定」 (原審卷二第
    136頁反面)，上訴人於明知無 90年1月11日保全證據當時之
    浪板成品，且依其主張知悉喬利公司於85年間曾販售浪板予
    第三人庚○○之情況下，仍請求僅依保全證據之照片送鑑定
    ，而未請求一併鑑定第三人庚○○之房屋上之隔熱浪板，足
    見上訴人認定保全證據之照片可供鑑定，是以上訴人於鑑定
    結果對其不利後，於本院準備程序主張第三人庚○○之房屋
    隔熱浪板為被上訴人喬利公司所製造，並以證人林智成所書
    立之切結書及證詞為據，用證被上訴人有製造侵害伊專利之
    隔熱浪板，復主張另案第三人莊鎮公司出售予第三人童輝煌
    之隔熱浪板亦為被上訴人喬利公司所製造云云。然此均為被
    上訴人所否認，證人林智成並證稱：「浪板是我叫丁○○來
    施工，材料由他去叫的，是丁○○跟我講向被上訴人買的，
    所以切結書我才寫（向）喬利公司（買的）」（本院卷147
    頁）本院傳訊丁○○數次，均未到庭，其具狀稱：「庚○○
    因使用烤漆版曾被專利權人提起訴訟，一審敗訴後，據瞭解
    庚○○未上訴而確定，後來庚○○也賠錢給專利權人。如果
    聲明人到法院作證庚○○房屋所搭建的烤漆版，確實係聲明
    人買來施作的，則將來聲明人即有可能因證文之結果，而遭
    專利權人以聲明人因販賣、施作烤漆版侵害其權利而請求損
    害賠償，或則庚○○對聲明人提出訴訟，依民事訴訟法第30
    7條規定聲明人欲拒絕證言」等語；（本院卷168、169頁）
    庚○○所搭建之浪板既無法由丁○○證明確係向被上訴人購
    買，本院即無至房屋現場勘驗並鑑定之必要。至於莊鎮公司
    出售予第三人童輝煌之隔熱浪板另案於台灣彰化地方法院94
    年智字第1號案件審理，雖判決認定童輝煌所搭建之隔熱浪
    板為被上訴人所出售，並有侵害上訴人之專利權，然該事實
    係另一行為，已經上訴人另案請求，不能以該另案事實即推
    論被上訴人必有本件事實。
伍、上訴人於原審起訴主張被上訴人喬利工廠內，設有兩台浪板
    製造機結構機器，從事生產製造隔熱浪板，侵害其專利權時
    ，提出國立中興大學之鑑定報告，即係以保全證據之照片為
    比對，此為上訴人自認之事實 (參原審起訴狀第 2、3頁)，
    並未主張第三人庚○○、童輝煌之屋頂隔熱浪板為被上訴人
    所製造，且原審審理時，法官於送國立中央大學鑑定時，亦
    係以保全證據之照片及至喬利工廠現場取樣之二片隔熱浪板
    一併送鑑定，上訴人亦未主張上開二人之屋頂浪板為被上訴
    人製造，上訴人於本院準備程序才提出，顯屬新攻擊防禦方
    法。又查，第三人庚○○之屋頂隔熱浪板，依上訴人之主張
    其係於86年間知悉為被上訴人製造，至於第三人童輝煌之屋
    頂浪板，依上訴人之主張其係於 94年5月26日知悉為被上訴
    人製造，則上訴人如主張上開二屋頂浪板為被上訴人製造而
    侵害其專利權，此一主張上訴人在第一審即可提出，竟未於
    第一審提出主張，致第一審審理之標的均為保全證據及現場
    採樣之浪板是否有侵害上訴人專利權之事實，而無關上開二
    人之屋頂浪板是否為被上訴人所製造。該上開二人之屋頂浪
    板是否有侵害上訴人專利權之事實，未於第一審提出自屬可
    歸責於上訴人，上訴人亦未釋明合於民事訴訟法第 447條第
    1項但書之規定。況經原審於94年7月26日言詞辯論期日提示
    國立中央大學之鑑定報告後，迄至 94年8月23日原審辯論終
    結期間，均未見上訴人為上開主張，則本院不許上訴人提出
    此攻擊方法，對上訴人亦無顯失公平之可言。
陸、綜上所述，上訴人所指原判決違法或疏漏之處之理由，均無
    可採，上訴無理由，應予駁回。
柒、據上論結：本件上訴為無理由，依民事訴訟法第449條第1項
    、第78條，判決如主文。
中　　華　　民　　國　　96　　年　　2 　　月　　27　　日
                  民事第三庭　　審判長法　官　陳照德
                                  　　法　官　朱　樑
                                  　　法　官　曾謀貴
以上正本係照原本作成。
如對本判決上訴，須於收受判決送達後二十日內向本院提出上訴
書狀，其未表明上訴理由者，應於提出上訴後二十日內向本院提
出上訴理由書 (須按他造人數附具繕本)。
上訴時應提出委任律師為訴訟代理人之委任狀。具有民事訴訟法
第四百六十六條之一第一項但書或第二項之情形為訴訟代理人者
，另應附具律師及格證書及釋明委任人與受任人有該條項所定關
係之釋明文書影本。
　　　　　　　　　　　　　　　　　　　書記官　李妍嬅
中　　華　　民　　國　　96　　年　　2 　　月　　27　　日
                                                      Ｃ
